---
title: "R_Project_2"
output: html_document
date: "2025-11-05"
editor_options: 
  markdown: 
    wrap: sentence
---

```{r setup, include=FALSE}
knitr::opts_chunk$set(echo = TRUE,
                      error = FALSE,
                      warning = FALSE,
                      message = FALSE)

#Задаем рабочую директорию
main_dir <- dirname(rstudioapi::getSourceEditorContext()$path) 
setwd(main_dir)

#Подгружаем библиотеки
library(tidyr)
library(dplyr)
library(ggplot2)
library(flextable)
library(psych)
library(tibble)
library(car)
library(readr)

data <- read_csv("dataset_1_diabetes.csv")
```

# Анализ данных о распространении диабета среди 4000 пациентов

В нашем распоряжении оказался набор данных о пациентах: их клинической истории, образе жизни, биохимических показателях, социальных компонентах их жизни.
Весьма исчерпывающий объем информации, представленный в имеющеся датасете позволяет исследовать основные предикторы развития диабета, а так же изучить распределение этого заболевания среди населения и зависимость его возникновения от разнообразных факторов.

# Описание данных

В полученном датасете представлена следующая информация о пациентах:

-   **Возраст и пол**

-   **Сведения о социальных показателях**: национальность, уровень образования и доход, статус трудоустройства.
    Категориальные данные.

-   **Информация об образе жизни**: курение, потребление алкоголя, физическая активность, диета, количество сна, экранное время.

-   **Клиническая история**: наличие диабета в семье, наличие проблем с кровяным давлением или болезней сердца и сосудов.

-   **Антропометрические показатели**: ИМТ и отношение размера талии к бедрам.

-   **Клинические и биохимические показатели**: кровяное давление, ЧСС, уровень холестерола, триглицеридов, глюкозы, инсулина, hba1c

-   Также представлены сведения о рисказ развития диабета, типе заболевания и наличии диабета в целом.

# Проверка данных

## Работа с пропущенными значениями

```{r NA handle}
table(is.na(data))
```

Нам повезло, пропущенных значений в наборе данных нет.

## Проверка типов переменных и устранение недочетов

При загрузке датафрейма типы данных были установлены автоматически:

```{r data types, echo = F}
as.data.frame(sapply(data, class)) %>%
  rownames_to_column() %>%
  rename("Переменная" = rowname, "Тип данных" = "sapply(data, class)") %>%
  flextable()
```

Переменные, которые являются категориальными, оказались либо строковыми, либо численными. Перед приведением их к факторам убедимся, что среди категориальных данных нет ошибок или опечаток

```{r data check, echo = F}
sapply(data[c(2:7, 13:15, 30:31)], unique)
```

С данными все хорошо, спокойно присваиваем им факторный тип.

``` {r factoring, echo = F}
typed_data <- data %>%
  mutate(across(c(gender, ethnicity, education_level, income_level, employment_status, smoking_status, diabetes_stage),
         as.factor),
         
         across(c(family_history_diabetes, hypertension_history, cardiovascular_history, diagnosed_diabetes),
         ~ as.factor(ifelse(. == 1, "yes", "no"))))
```

## Работа с выбросами

``` {r outliers 1, echo = F}
typed_data %>%
  select(where(is.numeric)) %>%
  pivot_longer(cols = everything(), names_to = 'variables', values_to = 'values') %>%
  mutate(variables = as.factor(variables)) %>%
  group_by(variables) %>%
  mutate(scaled_values = scale(values)) %>%
  ungroup() %>%
  ggplot(aes(x = variables, y = scaled_values, fill = variables)) +
  geom_boxplot() +
  theme_bw() +
  theme(axis.text.x = element_blank()) +
  labs(y = "Z-standartized values", x = "")
```

Ввиду разных масштабов имеющихся числовых данных было принято решение провести Z-стандартизацию значений для упрощения восприятия визуализации выбросов, представленной выше. 

# Проверка гипотез

## Гипотеза 1

## Гипотеза 2

# Модели

## Модель 1

## Модель 2

# Выводы
