---
title: "Report_12.Rmd"
output:
  html_document:
    highlight: zenburn
    theme: spacelab
    toc: TRUE
    toc_depth: 4
    toc_float: 
      collapsed: yes
      smooth_scroll: no
    number_sections: true
editor_options:
  chunk_output_type: inline
---

```{r setup, include=FALSE}
knitr::opts_chunk$set(echo = TRUE,
                      error = FALSE,
                      warning = FALSE,
                      message = FALSE)

#Задаем рабочую директорию
main_dir <- dirname(rstudioapi::getSourceEditorContext()$path) 
setwd(main_dir)

#Подгружаем библиотеки
library(tidyr)
library(dplyr)
library(ggplot2)
library(flextable)
library(psych)
library(tibble)
library(car)
library(readr)
library(corrplot)

data <- read_csv("dataset_1_diabetes.csv")
```

# Введение

## Анализ вклада социальных, поведентческих и медицинских факторов на степень нарушения гликемического контроля в смешанной когорте из 4000 пациентов

В нашем распоряжении оказался набор данных о пациентах: их клинической истории, образе жизни, биохимических показателях, социальных компонентах их жизни.
Весьма исчерпывающий объем информации, представленный в имеющеся датасете позволяет исследовать основные предикторы развития диабета, а так же изучить распределение этого заболевания среди населения и зависимость его возникновения от разнообразных факторов.


# Разведочный анализ данных (EDA) и коррекция 

## Описание переменных

В полученном датасете представлена следующая информация о пациентах:

-   **Возраст и пол**

-   **Сведения о социальных показателях**: национальность, уровень образования и доход, статус трудоустройства.
    Категориальные данные.

-   **Информация об образе жизни**: курение, потребление алкоголя, физическая активность, диета, количество сна, экранное время.

-   **Клиническая история**: наличие диабета в семье, наличие проблем с кровяным давлением или болезней сердца и сосудов.

-   **Антропометрические показатели**: ИМТ и отношение размера талии к бедрам.

-   **Клинические и биохимические показатели**: кровяное давление, ЧСС, уровень холестерола, триглицеридов, глюкозы, инсулина, hba1c

-   Также представлены сведения о рисках развития диабета, типе заболевания и наличии диабета в целом.

## Проверка значений переменных

### Работа с пропущенными значениями

```{r NA handle}
table(is.na(data))
```

Нам повезло, пропущенных значений в наборе данных нет.

### Проверка типов переменных и устранение недочетов

При загрузке датафрейма типы данных были установлены автоматически:

```{r data types, echo = F}
as.data.frame(sapply(data, class)) %>%
  rownames_to_column() %>%
  rename("Переменная" = rowname, "Тип данных" = "sapply(data, class)") %>%
  flextable()
```

Переменные, которые являются категориальными, оказались либо строковыми, либо численными. Перед приведением их к факторам убедимся, что среди категориальных данных нет ошибок или опечаток

```{r data check, echo = F}
sapply(data[c(2:7, 13:15, 30:31)], unique)
```

С данными все хорошо, спокойно присваиваем им факторный тип.

``` {r factoring, echo = F}
typed_data <- data %>%
  mutate(across(c(gender, ethnicity, education_level, income_level, employment_status, smoking_status, diabetes_stage),
         as.factor),
         
         across(c(family_history_diabetes, hypertension_history, cardiovascular_history, diagnosed_diabetes),
         ~ as.factor(ifelse(. == 1, "yes", "no"))))
```

### Работа с выбросами

``` {r outliers 1, echo = F}
typed_data %>%
  select(where(is.numeric)) %>%
  pivot_longer(cols = everything(), names_to = 'variables', values_to = 'values') %>%
  mutate(variables = as.factor(variables)) %>%
  group_by(variables) %>%
  mutate(scaled_values = scale(values)) %>%
  ungroup() %>%
  ggplot(aes(x = variables, y = scaled_values, fill = variables)) +
  geom_boxplot() +
  theme_bw() +
  theme(axis.text.x = element_blank(),
        legend.text = element_text(size = 12),
        legend.title = element_text(size = 12),     # Smaller title
        legend.key.size = unit(0.5, "cm")) +
  labs(y = "Z-standartized values", x = "")
```

Ввиду разных масштабов имеющихся числовых данных было принято решение провести Z-стандартизацию значений для упрощения восприятия визуализации выбросов, представленной выше. 

В глаза бросается самый высокий выброс в переменной `physical activity`, однако если посмотреть на его значение, то станет ясно, что этот пациент занимается физ. нагрузками около 12 часов в неделю, что может быть вполне реалистично. Этот выброс соответствует пациентке 39 лет, курящей и употребляющей алкоголь в среднем 5 раз в неделю, с индексом массы тела 29.9 и диагностированным диабетом.

Остальные значения, оказавшиеся за пределами межквартильного размаха, также являются реалистичными.

``` {r sports outlier, echo = F}
typed_data[typed_data$physical_activity_minutes_per_week == 751, ] %>%
  select("Age" = age, "Gender" = gender, "Smoking" = smoking_status, 
         "Alcohol Consumption per Week"=alcohol_consumption_per_week, "Physical activity, min/week"=physical_activity_minutes_per_week, 
          "Diagnosed Diabetes"=diagnosed_diabetes,  "Diabetes Stage"=diabetes_stage) %>%
  flextable() %>%
  align(align="center")
```

Таким образом, в имеющемся наборе данных не было обнаружен выбросов, похожих на ошибки наблюдений. 
Мы проверили наличие отсутствующих значений и выбросов, а также привели все переменные к надлежащим типам данных. Можем ознакомиться с базовыми описательными статистиками и приступать к проверке гипотез.

``` {r describe, echo = F}
typed_data %>%
  select(where(is.numeric)) %>%
  describe() %>%
  rownames_to_column("Variables") %>%
  select(Variables, mean, sd, median, min, max) %>%
  mutate(across(where(is.numeric), ~ round(., 2))) %>%
  flextable()

typed_data %>%
  select(where(is.factor)) %>%
  summary()
  
work_data <- typed_data           
```

```{r, echo = F, fig.width=40, fig.height=30, dpi=300, out.width="100%"}
library(corrplot)
numeric_df <- data[sapply(data, is.numeric)]

cor_matrix <- cor(numeric_df)

corrplot(cor_matrix,
         method = "number",
         number.cex = 2.5,
         number.align.text = "c",        
         tl.cex = 3.5,            
         number.font = 3.5,
         tl.col = "black", 
         tl.srt = 45,
         type = "upper",
         mar = c(1, 1, 1, 1),
         cl.cex = 3.5)
```






# Проверка гипотез

## Гипотезы

### Гипотеза 1

H0: Средние значения HBA1c не различаются у пациентов с разным уровнем образования, полом, семейной историей диабета, физической активностью в неделю, возрастом и имт

```{r, echo = F}
hba1c_model <- lm(hba1c ~ age + bmi + physical_activity_minutes_per_week + 
                       family_history_diabetes + gender + education_level, data = data)

Anova(hba1c_model, type = "II")
```

Проверка критериев применимости дисперсионного анализа:

1. Линейность свяи
```{r линейность связи, echo = F}
plot(hba1c_model, which = 1)  # Residuals vs Fitted
```

2. Нормальность остатков
```{r, echo = F}
plot(hba1c_model, which = 2)  # Q-Q plot
shapiro.test(residuals(hba1c_model))
```

3. Постоянство дисперсий (гомоскедастичность)
```{r, echo = F}
plot(hba1c_model, which = 3)  # Scale-Location plot
library(lmtest)
bptest(hba1c_model) # тест Бройша-Пагана
```

4. Отсутствие мультиколлинеарности
```{r}
car::vif(hba1c_model) # VIF (Variance Inflation Factor)
```

5. Независимость наблюдений
```{r}
lmtest::dwtest(hba1c_model)
```
По вышепредставленым графикам и результатам тестов видно, что условия применимости соблюдены.

Вывод: Нулевую гипотезу об отсутствии влияния для наследственности, возраста, ИМТ и физической активности имеем право отвергнуть. При этом у нас недостаточно оснований отвергнуть нулевую гипотезу для пола и уровня образования. То есть, последние два фактора в данной спецификации модели не несут статистически значимой объясняющей способности для вариации HbA1c.




### Гипотеза 2

#### Зависит ли уровень инсулина в крови пациента от социо-экономических факторов в жизни пациента?

Известно, что [повышенный уровень инсулина является одной из предпосылок диабета](https://pubmed.ncbi.nlm.nih.gov/11118012/). Если среди социальных факторов удастся выявить предикторы повышенного уровня инсулина, то пациенты, оказавшиеся в группе риска, получат возможность предпринять своевременные меры и предотвратить развитие заболевания.

Нулевая гипотеза: социальные факторы в жизни пациента не влияют на уровень инсулина и искать предикторы нужно в другой группе параметров.
Альтернативная гипотеза: социальные факторы оказывают эффект на уровень инсулина у пациентов.

#### Выбор модели и подходящих параметров

Для начала определимся с выбранными предикторами.

В рамках первой проверки построим модель со следующими предикторами: `ethnicity`, `education_level`, `income_level`, `employment_status`.

```{r 1st insulin model, message=F, echo=F}
model2_1 <- lm(insulin_level ~ ethnicity+education_level+income_level+employment_status, data=work_data)

as.tibble(Anova(model2_1, type = "II")) %>%
  rownames_to_column("Predictors") %>%
  mutate(Predictors = c('ethnicity', 'education_level', 'income_level', 'employment_status', "Residuals")) %>%
  flextable() %>%
  set_caption("Зависимость уровня инсулина от социальных предикторов. ANOVA")
```

#### Проверка допущений

``` {r insulin model, echo = F}
as.data.frame(vif(model2_1)) %>%
  rownames_to_column("Predictors") %>%
  flextable() %>%
  set_caption("Проверка предикторов на мультиколлинеарность")

par(mfrow=c(2,2))
plot(aov(model2_1))
```

Показатель VIF оказался равен 1 для все предикторов модели, мультиколлинеарности между ними нет. 

Однако, к сожалению, наша модель не удовлетворяет допущениям для проведения ANOVA, поэтому мы используем непараметрический тест, а именно проведем серию попарных сравнений с помощью теста Вилкоксона, основанного на сравнении медиан групп.

#### Попарный тест Вилкоксона

``` {r wilcox test}
pairwise.wilcox.test(x = work_data$insulin_level, g = work_data$ethnicity)$p.value
pairwise.wilcox.test(x = work_data$insulin_level, g = work_data$education_level)$p.value
pairwise.wilcox.test(x = work_data$insulin_level, g = work_data$income_level)$p.value
pairwise.wilcox.test(x = work_data$insulin_level, g = work_data$employment_status)$p.value
```

Ни для одного из 4х предикторов не было выявлено значимого влияния на уровень инсулина. Уровень инсулина в крови не зависит от социальных факторов.Принимаем нулевую гипотезу.

``` {r hyp2 visual, echo = F}
work_data %>%
  pivot_longer(
    cols = c(ethnicity, income_level, education_level, employment_status),
    names_to = 'Grouping_factor',
    values_to = "Group"
  ) %>%
  select(Grouping_factor, Group, insulin_level) %>%
  ggplot(aes(x=Group, y=insulin_level, fill=Grouping_factor)) +
  geom_boxplot() +
  scale_fill_manual(values=c("darkred", "darkgreen", "#667028", "#1C1E12"))+
  facet_wrap(~Grouping_factor, scales="free")+
  theme_bw() +
  theme(axis.text.x = element_text(angle = 45, hjust = 1),
        legend.position = "none")


```

## Модели

### Модель 1

На основании значимых основных эффектов, выявленных в ANOVA, логичным следующим шагом будет проверка наличия статистически значимых взаимодействий между предикторами, в частности, между семейным анамнезом и модифицируемыми факторами риска.

Проверим конкретно взаимодействие между физической активностью в неделю и семейной историей диабета.

H0: Уровень HbA1c не зависит от взаимодействия между физической активностью в неделю и семейной историей диабета.

```{r, echo = F}
model_inter <- lm(hba1c ~ age + physical_activity_minutes_per_week * family_history_diabetes, 
                   data = data)

summary(model_inter)
```
Проверка критериев применимости линейной регрессии:

1. Линейность свяи
```{r, echo = F}
plot(model_inter, which = 1)  # Residuals vs Fitted
```

2. Нормальность остатков
```{r, echo = F}
plot(model_inter, which = 2)  # Q-Q plot
shapiro.test(residuals(model_inter))
```

3. Постоянство дисперсий (гомоскедастичность)
```{r, echo = F}
plot(model_inter, which = 3)  # Scale-Location plot
library(lmtest)
bptest(model_inter) # тест Бройша-Пагана
```

4. Отсутствие мультиколлинеарности
```{r}
car::vif(model_inter) # VIF (Variance Inflation Factor)
```

5. Независимость наблюдений
```{r}
lmtest::dwtest(model_inter)
```
По вышепредставленым графикам и результатам тестов видно, что условия применимости соблюдены.

Данная модель объясняет только 9% вариации HbA1c (R-squared = 0.1099). Это говорит о том, что существуют другие важные факторы, не включенные в модель.
Влияние физической активности на уровень HbA1c одинаково для людей как с семейной историей диабета, так и без нее. Что говорит о том, что пользу от физической активности получают одинаково все группы.
Имеем право принять гипотезу о том, что уровень HbA1c не зависит от взаимодействия между физической активностью в неделю и семейной историей диабета.


### Модель 2

Попробуем определить основные предикторы диагностированного диабета среди клинических и биохимических данных. Так как зависимая переменная является категориальной, мы будем использовать общие линейные модели.

``` {r glm}
diabetes_model <- glm(data = work_data, diagnosed_diabetes ~ bmi + systolic_bp + diastolic_bp + cholesterol_total + triglycerides + glucose_fasting + insulin_level, family="binomial")

vif(diabetes_model)

summary(diabetes_model)
```

Среди предикторов не было выявлено мультиколлинеарности, однако единсвенным достоверно значимым предиктором оказался уровень глюкозы в крови при анализе крови натощак.

Проверим модель, основывающуюся исключительно на уровне глюкозы и влияние этого предиктора на постановку диагноза:

```{r gluc model, echo = F}
glucose_model <- glm(data=work_data, diagnosed_diabetes ~ glucose_fasting, family="binomial")
summary(glucose_model)

ggplot(data=work_data, aes(x=diagnosed_diabetes, y=glucose_fasting, fill=diagnosed_diabetes)) +
  geom_boxplot()+
  labs(x="Диагностированный диабет",
       y="Уровень глюкозы в крови натощак") +
  theme(legend.position = "none")
```

Как мы видим, у пациентов с диагностированным диабетом уровень глюкозы в среднем выше, чем у пациентов, не страдающих данным заболеванием. Построенная нами модель в теории может быть использована для прогнозирования развития диабета у пациентов, однако нам также предстоит изучить влияние не только биохимических показателей, чтобы повысить точность модели.

# Выводы 

В имеющихся данных не было выявлено пропущенных значений или значительных выбросов, также были проверены 2 гипотезы и построены 2 модели линейной регрессии.

Было выявлено, что наследственность, возраст, ИМТ и уровень физической активности влияют на уровень hba1c у пациентов. Также нам удалось установить, что социальные факторы, такие как уровень образования, дохода, наличие работы или национальность не влияют на уровень инсулина и на эти параметры нельзя опираться при оценке риска развития диабета.

Построенные модели позволяют утверждать, что уровень физической активности при взаимодействии с семейной историей диабета на оказывает значимого влияния на уровень hba1c. При этом явно существуют другие предикторы этого параметра, которые не были определены в данной работе.

Также было установлено, что среди биохимических показателей на риск возникновения диабета достоверно влияет только уровень глюкозы в крови. Несмотря на то, что этот фактор можно использовать для предсказания риска развития заболевания, в дальнейшем следует изучить другие возможные его предикторы.

## Использованные пакеты 



